---
title: |-
  | **Minicurso R**
  | _____________________________________
  
subtitle: |- 
   | **PET - Estatística**
   | _____________________________________
  
author: |-
  | Lineu Alberto Cavazani de Freitas
  | Nilton da Silva Reis Filho
  | Willian Henrique de Paula Ramos
  | João Matheus S. K. T. Hneda
  | _____________________________________ 
  
output:
  html_document:                    # Classe de documento.
    toc: true                       # Exibir sumário.
    toc_depth: 2                    # Profundidade do sumário.
    toc_float:                      # Sumário flutuante na borda.
      collapsed: TRUE
      smooth_scroll: TRUE
    number_sections: true           # Se??es numeradas.
    theme: united
    #default, cerulean, journal, flatly, readable, spacelab,united, cosmo, lumen, paper, sandstone, simplex, yeti
    
    highlight: textmate                # Cores para o destaque de c?digo.
  # "default", "tango", "pygments", "kate",  "monochrome", "espresso", "zenburn", "haddock", "textmate"
    #css: styles.css                 # Caminho para arquivo CSS.
    fig_width: 7                    # Lagura das figuras.
    fig_height: 6                   # Altura das figuras.
    fig_caption: true               # Exibica??o de legenda.
    code_folding:               # Esconder/exibir bloco de c?digo.
    keep_md: true                   # Manter o arquivo md.
    #template: quarterly_report.html # Caminho para o template.
---

```{r, echo=FALSE, message=FALSE, results='hide'}
setwd("~/Área de Trabalho/PET/MinicursoR/Aula3")
```




# Entrada e Saída de Dados

## Entrada de dados pelo teclado

Vamos começar com a funcão \(\bf{scan}\). Ela serve para adicionar elementos em um vetor diretamente do console.

Entrando com números:
```{r}
obj1 <- scan()
```
Ao realizar o comando acima o console irá mudar e o usuário pode adicionar os valores no \(\it{obj1}\) diretamente do console. Para encerrar a entrada de números basta apertar o botão enter duas vezes.

Entrando com texto:
```{r}
obj2 <- scan(what = "character")
```
Para entrarmos com texto basta utilizarmos o argumento \(\it{what = "character"}\). Funcionará de forma análoga ao anterior. Um cuidado que o usuário deve tomar é que a função interpreta espaços como um novo elemento do objeto, assim nomes compostos não poderiam ser escritos com essa função.

Para resolver o problema acima podemos utilizar a função \(\bf{readLines}\). 

```{r}
obj3 <- readLines(n = 1)
obj4 <- readLines(n = 2)
```

A função readLines vai funcionar também como a scan no sentido da entrada de dados pelo console. O argumento \(\it{n}\) é referente a quantidade de elementos que o objeto vai receber.

## Entrada e saída de dados usando arquivos

Existem diversas funções que permitem o carregamento de arquivos no R.
Elas possuem diversas formas e são úteis em situações diferentes do dia a dia. Aqui nós vamos abordar as funções que já vem com o R e tambem
uma função especifica para arquivos do excel. Mostraremos também como extraír objetos do R em formatos de arquivo. 

A função \(\bf{read.table}\) é uma das funções mais usadas no R, permite a entrada de diferentes formatos:

```{r}
#generico <- read.table("nome_arquivo.extensao", header = TRUE,
#                       sep = ";", dec = ",")

```

Na função genérica acima podemos notar que no primeiro argumento se especifica o nome do arquivo. Em \(\it{header}\) é possivel escolher se o usuário quer ou não que a primeira linha do arquivo seja utilizada como nome das colunas. \(\it{sep}\) diz como estão separadas as colunas do seu arquivo e \(\it{dec}\) é o  separador de números decimais.

Alguns exemplos dessa função:

```{r}
# Importando arquivos com extensão csv

obj5 <- read.table("crabs.csv", header = TRUE,
                   sep = ";", dec = ",")
# Entrada
head(obj5, n = 4L)

# Importando arquivos com extensão txt

obj6 <- read.table("aula3.txt", header = TRUE,
                   sep = "\t", fill = TRUE)

# Entrada
head(obj6, n = 4L)

# Importando arquivos por uma url

obj7 <- read.table("http://www.leg.ufpr.br/~fernandomayer/data/crabs.csv", header = TRUE,
                   sep = ";", dec = ",")

# Entrada
head(obj7, n = 4L)
```


Já a função \(\bf{write.table}\) funciona da seguinte forma:

```{r}
#generico <- write.table(objeto, file = "nome_arquivo.extensao", 
#                         sep = ";", dec = ",", row.names = FALSE)
```


Na função write.table o primeiro argumento é o objeto no qual se quer 
exportar, \(\it{file}\) se especifica o nome do arquivo de saida e sua extensão. \(\it{row.names}\) é logico e define se o nome das linhas vão ou não serem exportadas com o arquivo. Os outros argumentos são similares aos da função read.table.

Vamos mostrar agora uma função útil para extrair arquivos com extensão xlsx, padrão de arquivos do excel.

Precisaremos do pacote \(\it{gdata}\).

```{r, message=FALSE}
# Instalando pacote
#install.packages("gdata", dependencies = TRUE)

# Carregando pacote
library(gdata)
```

Utilizaremos a função \(\it{read.xls}\) para ler os arquivos.


```{r}
#generico <- read.xls("nome_arquivo.xlsx", sheet = planilha_desejada, header = TRUE)
```

Na função read.xls segue o mesmo padrão que as outras mostradas até aqui. A única mudança é que se pode escolher qual planilha do arquivo o usuário quer trabalhar com o argumento \(\it{sheet}\). 

Exemplo:
```{r}
# Importando 
obj8 <- read.xls("aula3.xlsx", sheet = 1, header = TRUE)

# Entrada
head(obj8, n = 4L)

```


# Estrutura dos Dados

É muito importante sabermos a estrutura dos dados que estamos trabalhando, para isso podemos utilizar algumas funções que já estão implementadas no R.

Com a função \(\bf{str}\) podemos observar a classe do nosso objeto, a quantidade de observações, os nomes das colunas e suas respectivas classes.  

```{r}
str(obj6)
```

As funções \(\bf{head}\) e \(\bf{tail}\) retornam, respectivamente, os primeiros e os ultimos valores do objeto.

head:
```{r}
head(obj6, n = 5L)
```

O argumento \(\it{n}\) serve para especificar a quantidade de linhas que a função vai retornar.

tail:
```{r}
tail(obj6, n = 5L)
```

# Estatísticas 

Podemos utilizar também algumas funções para calcular estatísticas referentes aos nossos objetos. 

São elas:
```{r, echo=FALSE, message=FALSE, results='hide'}
library(knitr)
library(kableExtra)

df <- data.frame(Função = c("mean()", "median()", "min()", "max()", "var()", "sd()"),
                 Calcula = c("Média", "Mediana", "Minimo", "Maxímo", "Variância", "Desvio Padrão"))
```

```{r, echo=FALSE}

ta <- kable(df, booktabs = TRUE, row.names = FALSE)
kable_styling(ta, bootstrap_options = c("striped", "hover"))
```

A função \(\bf{summary}\) nos retorna algumas estatísticas rapidamente.

```{r}
summary(obj6$Idade)
```

Podemos obter frequências absolutas de nosso objeto com a função \(\bf{table}\).

Para o exemplo a seguir utilizaremos a base de dados \(\it{iris}\) que por padrão já vem na instalação do R.

```{r}
# Estrutura 
str(iris)

# Primeiras linhas
head(iris, n = 4L)
```

Notem que a coluna \(\it{Species}\) é um fator. Vamos montar uma tabela de frequência para cada espécie (fator):

```{r}
freq <- table(iris$Species)
freq
```

Podemos obter a proporção com a função \(\bf{prop.table}\).

```{r}
proporcao <- prop.table(freq)
proporcao
```


# Análise Explanatória de Dados
