---
title: |-
  | **Minicurso R**
  | _____________________________________
  
subtitle: |- 
   | **PET - Estatística**
   | _____________________________________
  
author: |-
  | Lineu Alberto Cavazani de Freitas
  | Nilton da Silva Reis Filho
  | Willian Henrique de Paula Ramos
  | João Matheus S. K. T. Hneda
  | _____________________________________ 
  
output:
  html_document:                    # Classe de documento.
    toc: true                       # Exibir sumário.
    toc_depth: 2                    # Profundidade do sumário.
    toc_float:                      # Sumário flutuante na borda.
      collapsed: TRUE
      smooth_scroll: TRUE
    number_sections: true           # Se??es numeradas.
    theme: united
    #default, cerulean, journal, flatly, readable, spacelab,united, cosmo, lumen, paper, sandstone, simplex, yeti
    
    highlight: textmate                # Cores para o destaque de c?digo.
  # "default", "tango", "pygments", "kate",  "monochrome", "espresso", "zenburn", "haddock", "textmate"
    #css: styles.css                 # Caminho para arquivo CSS.
    fig_width: 7                    # Lagura das figuras.
    fig_height: 6                   # Altura das figuras.
    fig_caption: true               # Exibica??o de legenda.
    code_folding:               # Esconder/exibir bloco de c?digo.
    keep_md: true                   # Manter o arquivo md.
    #template: quarterly_report.html # Caminho para o template.
---

```{r, echo=FALSE, message=FALSE, results='hide'}
setwd("~/Área de Trabalho/PET/MinicursoR/Aula3")
```




# Entrada e Saída de Dados

## Entrada de dados pelo teclado

Vamos começar com a funcão \(\bf{scan}\). Ela serve para adicionar elementos em um vetor diretamente do console.

Entrando com números:
```{r}
obj1 <- scan()
```
Ao realizar o comando acima o console irá mudar e o usuário pode adicionar os valores no \(\it{obj1}\) diretamente do console. Para encerrar a entrada de números basta apertar o botão enter duas vezes.

Entrando com texto:
```{r}
obj2 <- scan(what = "character")
```
Para entrarmos com texto basta utilizarmos o argumento \(\it{what = "character"}\). Funcionará de forma análoga ao anterior. Um cuidado que o usuário deve tomar é que a função interpreta espaços como um novo elemento do objeto, assim nomes compostos não poderiam ser escritos com essa função.

Para resolver o problema acima podemos utilizar a função \(\bf{readLines}\). 

```{r}
obj3 <- readLines(n = 1)
obj4 <- readLines(n = 2)
```

A função readLines vai funcionar também como a scan no sentido da entrada de dados pelo console. O argumento \(\it{n}\) é referente a quantidade de elementos que o objeto vai receber.

## Entrada e saída de dados usando arquivos

Existem diversas funções que permitem o carregamento de arquivos no R.
Elas possuem diversas formas e são úteis em situações diferentes do dia a dia. Aqui nós vamos abordar as funções que já vem com o R e tambem
uma função especifica para arquivos do excel. Mostraremos também como extraír objetos do R em formatos de arquivo. 

A função \(\bf{read.table}\) é uma das funções mais usadas no R, permite a entrada de diferentes formatos:

```{r}
#generico <- read.table("nome_arquivo.extensao", header = TRUE,
#                       sep = ";", dec = ",")

```

Na função genérica acima podemos notar que no primeiro argumento se especifica o nome do arquivo. Em \(\it{header}\) é possivel escolher se o usuário quer ou não que a primeira linha do arquivo seja utilizada como nome das colunas. \(\it{sep}\) diz como estão separadas as colunas do seu arquivo e \(\it{dec}\) é o  separador de números decimais.

Alguns exemplos dessa função:

```{r}
# Importando arquivos com extensão csv

obj5 <- read.table("crabs.csv", header = TRUE,
                   sep = ";", dec = ",")
# Entrada
head(obj5, n = 4L)

# Importando arquivos com extensão txt

obj6 <- read.table("aula3.txt", header = TRUE,
                   sep = "\t", fill = TRUE)

# Entrada
head(obj6, n = 4L)

# Importando arquivos por uma url

obj7 <- read.table("http://www.leg.ufpr.br/~fernandomayer/data/crabs.csv", header = TRUE,
                   sep = ";", dec = ",")

# Entrada
head(obj7, n = 4L)
```


Já a função \(\bf{write.table}\) funciona da seguinte forma:

```{r}
#generico <- write.table(objeto, file = "nome_arquivo.extensao", 
#                         sep = ";", dec = ",", row.names = FALSE)
```


Na função write.table o primeiro argumento é o objeto no qual se quer 
exportar, \(\it{file}\) se especifica o nome do arquivo de saida e sua extensão. \(\it{row.names}\) é logico e define se o nome das linhas vão ou não serem exportadas com o arquivo. Os outros argumentos são similares aos da função read.table.

Vamos mostrar agora uma função útil para extrair arquivos com extensão xlsx, padrão de arquivos do excel.

Precisaremos do pacote \(\it{gdata}\).

```{r, message=FALSE}
# Instalando pacote
#install.packages("gdata", dependencies = TRUE)

# Carregando pacote
library(gdata)
```

Utilizaremos a função \(\it{read.xls}\) para ler os arquivos.


```{r}
#generico <- read.xls("nome_arquivo.xlsx", sheet = planilha_desejada, header = TRUE)
```

Na função read.xls segue o mesmo padrão que as outras mostradas até aqui. A única mudança é que se pode escolher qual planilha do arquivo o usuário quer trabalhar com o argumento \(\it{sheet}\). 

Exemplo:
```{r}
# Importando 
obj8 <- read.xls("aula3.xlsx", sheet = 1, header = TRUE)

# Entrada
head(obj8, n = 4L)

```


# Estrutura dos Dados

É muito importante sabermos a estrutura dos dados que estamos trabalhando, para isso podemos utilizar algumas funções que já estão implementadas no R.

Com a função \(\bf{str}\) podemos observar a classe do nosso objeto, a quantidade de observações, os nomes das colunas e suas respectivas classes.  

```{r}
str(obj6)
```

As funções \(\bf{head}\) e \(\bf{tail}\) retornam, respectivamente, os primeiros e os ultimos valores do objeto.

head:
```{r}
head(obj6, n = 5L)
```

O argumento \(\it{n}\) serve para especificar a quantidade de linhas que a função vai retornar.

tail:
```{r}
tail(obj6, n = 5L)
```

# Estatísticas 

Podemos utilizar também algumas funções para calcular estatísticas referentes aos nossos objetos. 

São elas:
```{r, echo=FALSE, message=FALSE, results='hide'}
library(knitr)
library(kableExtra)
library(magrittr)


df <- data.frame(Função = c("mean()", "median()", "min()", "max()", "var()", "sd()"),
                 Calcula = c("Média", "Mediana", "Minimo", "Maxímo", "Variância", "Desvio Padrão"))
```

```{r, echo=FALSE}

ta <- kable(df, booktabs = TRUE, row.names = FALSE)
kable_styling(ta, bootstrap_options = c("striped", "hover"))
```

A função \(\bf{summary}\) nos retorna algumas estatísticas rapidamente.

```{r}
summary(obj6$Idade)
```

Podemos obter frequências absolutas de nosso objeto com a função \(\bf{table}\).

Para o exemplo a seguir utilizaremos a base de dados \(\it{iris}\) que por padrão já vem na instalação do R.

```{r}
# Estrutura 
str(iris)

# Primeiras linhas
head(iris, n = 4L)
```

Notem que a coluna \(\it{Species}\) é um fator. Vamos montar uma tabela de frequência para cada espécie (fator):

```{r}
freq <- table(iris$Species)
freq
```

Podemos obter a proporção com a função \(\bf{prop.table}\).

```{r}
proporcao <- prop.table(freq)
proporcao
```


# Análise Explanatória de Dados

Uma dos grandes atrativos do software R é a facilidade com que se pode construir bons gráficos. Nesta seção mostraremos diferentes formas de construção de análises explanatórias utilizando três conjuntos de ferramentas distintas. 

Vamos utilizar um conjunto de dados que já vem instalado no R, o \(\it{mtcars}\). As observações desse conjunto são relacionadas a 32 carros e foram extraídas de uma revista de automobilismo em 1974.

Uma pequena descrição das váriaveis do mtcars:
```{r, echo=FALSE}

daf <- data.frame(
Variável = c("mpg", "cyl", "disp", "hp", "drat", "wt", "qsec", "vs", "am", "gear", "carb"),
Descrição = c("Milhas/galão", "Número de cilindros", "Deslocamento", "Potência", "Eixo traseiro", "Peso (1000 lbs)", "1/4 milha/tempo", "Motor (0 = forma de V, 1 = reto)", "Transmissão (0 = automática , 1 = manual)", "Número de marchas", "Número de carburadores"))


kable(daf) %>%
  kable_styling(bootstrap_options = c("striped", "hover"))

```

Estrutura dos dados

```{r}
str(mtcars)
```

Primeiras linhas

```{r, echo=FALSE}
mt <- head(mtcars)

kable(mt) %>%
  kable_styling(bootstrap_options = c("striped", "hover"))
```


## Base

Primeiramente vamos utilizar as funções \(\it{base}\) do R.


### Histograma

Podemos fazer histogramas com a função \(\bf{hist}\):

```{r,fig.height=4.5, fig.width=9}
hist(mtcars$mpg)
```

Podemos customizar o gráfico para ficar mais atrativo:

```{r,fig.height=4.5, fig.width=9}

hist(mtcars$mpg, xlab = "Milhas/galão", ylab = "Frequência",
     main = "Histograma", col = "darkgreen")

```


### Densidade

Para montarmos um gráfico de densidade podemos utilizar a função \(\bf{plot}\) em confunto com a função \(\bf{density}\).

```{r,fig.height=4.5, fig.width=9}
plot(density(mtcars$mpg))
```

Customizando:

```{r,fig.height=4.5, fig.width=9}
plot(density(mtcars$mpg), col = "darkgreen", xlab = "Milhas/galão", ylab = "Densidade", main = "Densidade")

polygon(density(mtcars$mpg), col = "green")
```

### Boxplot

Usando a função \(\bf{boxplot}\)

```{r,fig.height=4.5, fig.width=9}
boxplot(mtcars$mpg)
```


Customizando:

```{r,fig.height=4.5, fig.width=9}
boxplot(mtcars$mpg, col = "light green",
        main = "boxplot")
```

### Barras

Com a função \(\bf{barplot}\) podemos contruir gráficos de barras:

```{r,fig.height=4.5, fig.width=9}
frequencia <- c(Automática = sum(mtcars$am == 0),
                         Manual = sum(mtcars$am == 1))

barplot(frequencia)
```

Customizando:

```{r,fig.height=4.5, fig.width=9}

barplot(frequencia, xlab = "Tipo de transmissão", ylab = "Frequência",
        main = "Transmissão", col = "darkred")


```

### Dispersão

Para fazer gráficos de dispersão utilizamos a função \(\bf{plot}\)

```{r,fig.height=4.5, fig.width=9}
plot(mpg ~ hp, data = mtcars)
```

Customizando:


```{r,fig.height=4.5, fig.width=9}
plot(mpg ~ hp, data = mtcars, col = "darkblue",
     main = "Disperção", xlab = "Potência", ylab = "Milhas/galão")

abline(lm(mpg ~ hp, data = mtcars), col = 2, lwd = 2)
```

### Boxplot bivariado

Para construir um boxplot utilizando duas variáveis pode-se utilizar novamente a função \(\bf{boxplot}\)

```{r,fig.height=4.5, fig.width=9}
boxplot(mpg ~ vs, data = mtcars)
```

```{r,fig.height=4.5, fig.width=9}
boxplot(mpg ~ vs, data = mtcars, col = c("darkblue", "darkgreen"),
        xlab = "Motor", main = "Boxplot")
```


## Lattice 

Vamos agora utilizar o pacote \(\it{lattice}\) para fazer as mesmas análises acima, porém com uma estética diferente. O pacote lattice já vem instalado no R, para a utilização devemos apenas carregar o pacote.

```{r}
library(lattice) # Carregando
```

### Histograma

Para fazer um histograma utilizaremos a função \(\bf{histogram}\):

```{r,fig.height=4.5, fig.width=9}
histogram(mtcars$mpg)
```

Customizando:

```{r,fig.height=4.5, fig.width=9}

histogram(mtcars$mpg, xlab = "Milhas/galão", ylab = "Frequência",
     main = "Histograma", col = "darkgreen")

```


### Densidade

Para montarmos um gráfico de densidade utilizaremos a função \(\bf{densityplot}\)

```{r,fig.height=4.5, fig.width=9}
densityplot(mtcars$mpg)
```

Customizando:

```{r,fig.height=4.5, fig.width=9}
densityplot(mtcars$mpg, col = "darkgreen", xlab = "Milhas/galão", ylab = "Densidade", main = "Densidade", plot.points = FALSE)

```

### Boxplot

Usando a função \(\bf{bwplot}\) podemos construir boxplots

```{r,fig.height=4.5, fig.width=9}
bwplot(mtcars$mpg)
```


Customizando:

```{r,fig.height=4.5, fig.width=9}
bwplot(mtcars$mpg, col = "lightgreen", main = "boxplot", xlab = "Milhas/galão")
```

### Barras

Com a função \(\bf{barchart}\) podemos contruir gráficos de barras:

```{r,fig.height=4.5, fig.width=9}
frequencia <- c(Automática = sum(mtcars$am == 0),
                         Manual = sum(mtcars$am == 1))

barchart(frequencia)
```

Customizando:

```{r,fig.height=4.5, fig.width=9}

barchart(frequencia, xlab = "Tipo de transmissão", ylab = "Frequência",
        main = "Transmissão", col = "darkred", horizontal = FALSE
)


```

### Dispersão

Para fazer gráficos de dispersão utilizamos a função \(\bf{xyplot}\)

```{r,fig.height=4.5, fig.width=9}
xyplot(mpg ~ hp, data = mtcars)
```

Customizando:


```{r,fig.height=4.5, fig.width=9}

xyplot(mpg ~ hp, data = mtcars,
       main = "Dispersão",
       xlab = "Potencia",
       ylab = "Milhas/galão",
       panel = function(x, y){
       panel.xyplot(x, y)
       panel.abline(lm(mpg ~ hp, data = mtcars))
           })
```

### Boxplot bivariado

Para construir um boxplot utilizando duas variáveis pode-se utilizar novamente a função \(\bf{bwplot}\)

```{r,fig.height=4.5, fig.width=9}
bwplot(mpg ~ vs, data = mtcars, horizontal = FALSE)
```

```{r,fig.height=4.5, fig.width=9}
bwplot(mpg ~ vs, data = mtcars, col = c("darkblue", "darkgreen"),
        xlab = "Motor", main = "Boxplot", horizontal = FALSE, border = c("green", "blue"))
```

## ggplot2

Por fim vamos apresentar um pacote com muitos recursos gráficos e muito popular entre a comunidade do R, o \(\it{ggplot2}\). O pacote ggplot2 tem por característica a construção de gráficos por camada. Nesta seção apresentaremos os gráficos já mostradados acima agora com a sintaxe do ggplot.

É importante frisar que o ggplot, por ser construído por camadas, possui uma forma de escrita um pouco diferente do base e do lattice. Todos os gráficos feitos no ggplot2 vão começar quase sempre da mesma forma, utilizando a função \(\bf{ggplot}\).

Uma forma genérica seria:

```{r}
library(ggplot2)
# ggplot(data = df (data.frame) , mapping = aes(x = obj1 (df$obj1), y = obj2 (df$obj2) )) + geom_tipodografico 

```



### Histograma

Começando com histogramas, como dito acima vamos começar com a função ggplot e utilizaremos geom_histogram para construir o histograma

```{r,fig.height=4.5, fig.width=9}

ggplot(data = mtcars, mapping = aes(x = mpg)) + geom_histogram()

```

A forma de customização vai seguir o mesmo princípio das camadas, onde podemos adicionando coisas ao gráfico com o operador +:

```{r,fig.height=4.5, fig.width=9, warning=FALSE, message=FALSE}
ggplot(data = mtcars, mapping = aes(x = mpg)) + geom_histogram(colour = "darkblue", fill = "blue") + ggtitle("Histograma") + xlab("Milhas/galão") + ylab("Frequência") + theme_bw() + theme(plot.title = element_text(hjust = 0.5))

```


### Densidade

Para montarmos um gráfico de densidade vamos utilizar geom_density

```{r,fig.height=4.5, fig.width=9}

ggplot(data = mtcars, mapping = aes(x = mpg)) +
  geom_density()

```

Customizando:

```{r,fig.height=4.5, fig.width=9}

ggplot(data = mtcars, mapping = aes(x = mpg)) +
  geom_density(colour = "darkblue", fill = "lightblue") + ggtitle("Densidade") + xlab("Milhas/galão") + ylab("Densidade") + theme_bw() + theme(plot.title = element_text(hjust = 0.5))

```

### Boxplot

Usando geom_boxplot podemos construir boxplots

```{r,fig.height=4.5, fig.width=9}
ggplot(data = mtcars, mapping = aes(y = mpg)) + geom_boxplot()
```


Customizando:

```{r,fig.height=4.5, fig.width=9}
ggplot(data = mtcars, mapping = aes(y = mpg)) + geom_boxplot(colour = "darkblue", fill = "lightblue") + ggtitle("Boxplot") + ylab("Milhas/galão") + theme_bw() + theme(plot.title = element_text(hjust = 0.5))

```

### Barras

Com geom_bar podemos contruir gráficos de barras:

```{r,fig.height=4.5, fig.width=9}
frequencia <- c(Automática = sum(mtcars$am == 0),
                         Manual = sum(mtcars$am == 1))

barras <- data.frame(nivel = c("Automática", "Manual"),
                     freq = frequencia) 

ggplot(data = barras, mapping = aes(x = nivel, y = freq)) + geom_bar(stat="identity")
```

Customizando:

```{r,fig.height=4.5, fig.width=9}

ggplot(data = barras, mapping = aes(x = nivel, y = freq)) + geom_bar(stat = "identity", fill = "darkred", colour = "darkred") + ggtitle("Barras") + xlab("Tipo de transmissão") + ylab("Frequência") + theme_bw() + theme(plot.title = element_text(hjust = 0.5))
```

### Dispersão

Para fazer gráficos de dispersão utilizamos geom_point

```{r,fig.height=4.5, fig.width=9}
ggplot(data = mtcars, mapping = aes(x = hp, y = mpg)) + geom_point()
```

Customizando:


```{r,fig.height=4.5, fig.width=9}

ggplot(data = mtcars, mapping = aes(x = hp, y = mpg)) + geom_point() + ggtitle("Dispersão") + xlab("Potencia") + ylab("Milhas/galão") + theme_bw() + theme(plot.title = element_text(hjust = 0.5))



```

### Boxplot bivariado

Para construir um boxplot utilizando duas variáveis vamos utilizar novamente geom_boxplot

```{r,fig.height=4.5, fig.width=9}

mtcars$box <- ifelse(mtcars$vs == 0, "forma v", "reto")

ggplot(data = mtcars, mapping = aes(x = box, y = mpg)) + geom_boxplot() 
```

Customizando:

```{r,fig.height=4.5, fig.width=9}

ggplot(data = mtcars, mapping = aes(x = box, y = mpg)) + geom_boxplot(colour = "darkblue", fill = "lightblue") + ggtitle("Boxplot") + ylab("Milhas/galão") + theme_bw() + theme(plot.title = element_text(hjust = 0.5))



```
